臺灣臺北地方法院民事判決　　　　　　90年度重訴字第2178號
原　　　告　立信航空貨運代理股份有限公司
　　　　　　　　　　　之一
法定代理人　乙○○
訴訟代理人　莊乾城律師
複代理人　　林清源律師
　　　　　　莊明翰律師
被　　　告　丙○○
　　　　　　　　　　　樓
訴訟代理人　甲○○
　　　　　　　　　　　樓
被　　　告　戊○○
上　一　人
訴訟代理人　林明正律師
複代理人　　吳忠勇律師
複代理人　　詹仕沂律師
複代理人　　丁○○
上列當事人間請求損害賠償事件，本院於民國96年6月28日言詞
辯論終結，判決如下：
    主  文
被告丙○○應給付原告新台幣柒佰伍拾參萬陸仟肆佰伍拾參元及
自民國八十九年四月二十一日起至清償日止，按年息百分之五計
算之利息。
原告其餘之訴駁回。
訴訟費用由被告丙○○負擔。
本判決於原告以新台幣貳佰伍拾壹萬參仟元供擔保後，得假執行
，但被告丙○○以新台柒佰伍拾參萬陸仟肆佰伍拾參元為原告供
擔保後，得免為假執行。
原告其餘假執行之聲請駁回。
    事實及理由
一、程序事項：
  1.按因侵權行為涉訟者，得由行為地之法院管轄，民事訴訟法
    第15條第1項定有明文。本件原告主張被告侵占被告公司款
    項，查原告公司址設台北市○○○路○段293號12樓之1，為
    本院轄區，揆之首揭規定，本院自為本件第一審管轄法院，
    核先敘明。
  2.復按訴狀送達後，原告不得將原訴變更或追加他訴。但有請
    求之基礎事實同一或擴張或減縮應受判決事項之聲明者，不
    在此限，民事訴訟法第255條第1項第2款、第3款亦有明文。
    查本件原告起訴聲明：(1)被告丙○○應賠償原告新臺幣（下
    同）7,486,900元，並應與被告戊○○連帶賠償原告7,030,
    000元，及均自民國（下同）89年4月21日起至清償日止，按
    年息5%計算之利息。(2)願供擔保請准宣告假執行。嗣於91年
    11月5日擴張第1項聲明為：被告丙○○應賠償原告7,536,90
    0元，並應與被告戊○○連帶賠償原告7,030,000元，及均自
    89年4月21日起至清償日止，按年息5%計算之利息，末於90
    年11月29日減縮第1項聲明為：被告丙○○應賠償原告7,536
    ,453 元，並應與被告戊○○連帶賠償原告7,030,000元，及
    均自89年4月21日起至清償日止，按年息5%計算之利息。原
    告所為，核屬先擴張後減縮其訴之聲明，並與前揭規定相符
    ，自應准許，併此敘明。
  3.被告丙○○經合法通知而未於最後言詞辯論期日到場，核無
    民事訴訟法第386條所列各款情形，應依原告之聲請，由其
    一造辯論而為判決。
二、原告起訴主張：被告丙○○係擔任原告公司會計，並聘僱被
    告戊○○為其助理，因公司大小章原由被告丙○○保管，故
    能乘職務之便盜領公司款項，納入私囊。緣被告丙○○自83
    年8月26日起至87年12月24日止由原告公司退稅帳戶總計領
    走781,000元，僅入帳182,000元，餘599,000元則未製作任
    何轉帳傳票交待該金額之去處，而侵吞入己，並假藉原告公
    司缺錢有向他人調現，因而需支付利息為由，侵占原告公司
    款項6,937,453元，並對原告公司提起給付票款之訴。案經
    本院臺北簡易庭、本院民事庭以兩造間無借貸關係存在，駁
    回其訴，此證被告丙○○侵占原告公司款項之情，被告丙○○自應就此負責。而被告丙○○於88年11月8日立書自承帳
    上金額有11,956,425元之誤差，並允諾私人借貸金額如經查
    核後金額有所誤差所衍生之利息差，概由其負責賠償，經核
    算金額共計6,937,453元，連同前述侵占退稅款部分，被告
    陳素娥共計侵吞7,536,453元。末查，被告2人侵占支票款部
    分，經本院檢察署委請大洋聯合會計師事務所於89年5月4日
    及8月18日會同被告2人及原告代表人查核渠等所侵占之支票
    後，其上有被告戊○○之領款簽名而未製作支出傳票記載用
    途，足證被告2人侵占之事實者，金額為7,030,000元，故被
    告就此自應連帶負賠償之責。並聲明：(一)被告丙○○應賠
    償原告7,536,453元，並應與被告戊○○連帶賠償原告7,030
    ,000 元，及均自89年4月21日起至清償日止，按年息5%計算
    之利息。(二)願供擔保請准宣告假執行。
三、被告丙○○雖未於最後言詞辯論期日到場，然曾提出書狀辯
    稱：本件原告主張被告自伊之退稅帳戶領走781,000元，而
    其中549,000元並未入帳，然原告所提取款憑條除有公司章
    外，均有原告之法定代理人用印其上，且伊所提退稅帳目亦
    無從證明有該筆退稅金額，原告自應就此舉證。又原告另主
    張被告以原告公司向他人借款需支付利息為由，侵占6,937,
    900元，然此等傳票上均有原告法定代理人簽名，每筆支出
    均為原告所知，故原告此等主張亦屬無稽等語，以資抗辯。
    並聲明：(一)原告之訴及其假執行之聲請均駁回。(二)如受
    不利判決，願供擔保請准宣告免為假執行。
四、被告戊○○則以：原告主張被告共同權行為，自應就被告有
    共同侵占之行為負舉證之責。被告戊○○固為會計助理，平
    日奉公守法，戮力完成長官交辦事務，雖有提款、匯款行為
    ，均係主管交辦，有被告丙○○所出具證明書可稽，更況被
    告戊○○離職時，原告法定代理人仍多發1個多月薪資，被
    告戊○○並無不法行為自明。且兩造間於本院89年度訴字第
    762號清償債務事件中，原告曾以被告侵占如本案所示11 紙
    支票主張抵銷抗辯，經判決確認被告戊○○並無侵占之事實
    ，經原告上訴台灣法院、高等最高法院後，仍駁回上訴而確
    定。而依最高法院89年度台上字564號判決意旨，原告於本
    件中亦不得為相反之主張，始符民事訴訟法之誠信原則等語
    ，資為抗辯。並聲明：(一)原告之訴及其假執行之聲請均駁
    回。(二)如受不利判決，願供擔保請准宣告免為假執行。
五、原告主張其公司之會計係被告丙○○，被告戊○○則為會計
    助理，因公司大小章原均由被告丙○○保管，被告丙○○乃
    自83年8月26日起至87年12月24日止，由原告公司退稅帳戶
    總計領走781,000元，僅入帳182,000元，餘599,000元則未
    製作任何轉帳傳票交待該金額之去處。此外，被告丙○○並
    假藉原告公司缺錢有向他人調現，因而需支付利息為由，對
    原告提起給付票款之訴，該案業經本院臺北簡易庭、本院民
    事庭以兩造間無借貸關係存在，駁回其訴。又被告丙○○曾
    於88年11月8日立書自承帳上金額有11,956,425元之誤差，
    並允諾私人借貸金額如經查核後金額有所誤差所衍生之利息
    差，概由其負責賠償，經核算後之金額共計6,937,453元等
    情，業據提出存摺、取款條及退稅帳目、被告丙○○製作之
    轉帳傳票、會計師查核帳冊表及被告戊○○具名領取之支票
    、刑事告訴狀、取款條、前揭判決書、被告丙○○自書文件
    與書寫之證明書（均影本）等件（見本院第1卷第9頁至第51
    頁、第90頁至第113頁、第144頁）為證，核屬相符，並為被
    告所不爭執，應堪信實。
六、惟原告主張被告陳素娥侵占原告前揭599,000元退稅帳戶款
    項，並以原告公司缺錢向人調現須支付利息為由而侵占款項
    6,937,453元，共計侵吞7,536,453元，且主張另被告戊○○
    與被告陳素娥共同侵占支票款7,030,000元，應負連帶賠償
    責任等情，則為被告否認，並以前揭情詞置辯。是本件之爭
    點即在於：原告請求被告陳素娥應返還侵占款7,536,453元
    ，有無理由？原告請求被告應連帶返還支票款7,030,000元
    ，有無理由？被告戊○○有無共同侵占票款之行為？茲分述
    如下：
(一)經查，被告丙○○自83年8月26日起至87年12月24日止，由
    原告公司退稅帳戶總計領走781,000元，僅入帳182,000元，
    餘599,000元則未予入帳乙節，並不爭執，惟辯稱：伊雖自
    退稅帳戶領走之781,000元，然其取款憑條上均有原告之法
    定代理人用印，另借款支付利息6,937,900元之傳票上亦均
    有原告法定代理人簽名，可見每筆支出均為原告所知，伊未
    侵占前揭款項云云。然查：
  1.觀諸原告所提第一商業銀行活期款取款憑條、存摺（見本院
    第1卷第91頁至第101頁、第102頁至第103頁）等件，其上取
    款日期及金額表下：
┌─┬──────┬─────┬─┬──────┬─────┬─┬──────┬─────┐
│編│日期        │金額      │編│日期        │金額      │編│日期        │金額      │
│號│            │          │號│            │          │號│            │          │
├─┼──────┼─────┼─┼──────┼─────┼─┼──────┼─────┤
│1 │83年8月26日 │70,000元  │2 │83年11月2日 │50,000元  │3 │83年12月7日 │7,000元   │
├─┼──────┼─────┼─┼──────┼─────┼─┼──────┼─────┤
│4 │84年2月23日 │100,000元 │5 │84年4月28日 │80,000元  │6 │84年9月19日 │60,000元  │
├─┼──────┼─────┼─┼──────┼─────┼─┼──────┼─────┤
│7 │84年11月15日│9,000元   │8 │84年11月20日│30,000元  │9 │85年3月12日 │50,000元  │
├─┼──────┼─────┼─┼──────┼─────┼─┼──────┼─────┤
│10│85年10月18日│15,000元  │11│87年10月20日│130,000   │12│87年12月24日│180,000元 │
└─┴──────┴─────┴─┴──────┴─────┴─┴──────┴─────┘
    前揭12筆共計781,000元，而其中編號1、2、3、4、5、7 、
    8、9、12（見本院卷1第91頁、93頁、第95頁、第97頁、第
    100頁）之款項，均未登載於帳冊，此有原告所提帳冊（見
    本院卷1第92頁、第94頁、第96頁、第98頁、第101頁）可稽
    。另原告主張編號6、10之款項，僅部分入帳40,000元、12,
    000元，仍有23,000元未入帳，亦有轉帳傳票（見本院卷1第
    94頁、第98頁）及前揭帳冊在卷可考（見本院卷1第96頁、
    第99頁）。是前揭未入帳之款項即達599,000元無訛。
  2.再觀之原告所提被告丙○○於88年11月5日書立之證明信函
    ，其上載明「本人丙○○於民國八十八年十一月三日將公司
    大章交與乙○○小姐保管，公司負責人印鑑於八十八年元月
    十八日交與乙○○小姐保管，特此書面證明，公司全部之股
    東印鑑章於八十八年十一月二日交與乙○○小姐保管。」等
    語（見本院卷1第144頁），足證原告公司及法定代理人之大
    小章在前述時日之前，均由被告丙○○保管，是原告主張其
    公司及法定代理人之大小章在前述時日之前，均由被告丙○○保管等語，信屬可取。原告公司及法定代理人之大小章既均
    由被告丙○○保管，是取款憑條上之原告公司及法定代理人
    之印章印文，並不足據以證明原告知悉此事。堪認前揭款項
    係由被告丙○○開立取款憑條所動支。是被告丙○○辯稱其
    取款憑條上有原告之法定代理人之用印，可見伊未侵占前揭
    款項云云，並無取。
  3.又原告主張被告丙○○以支付利息為由，領取6,937,453元
    部分，業據提出轉帳傳票74紙（見本院第1卷第23頁至第37
    頁背面）為證。經查，該74紙傳票上，記載有以「利息支出
    」，且表明為丙○○所支出者，計達6,937,453元，茲整理
    如下：
┌──────┬─────┬──────┬─────┬──────┬─────┬──────┬─────┐
│日期        │金額      │日期        │金額      │日期        │金額      │日期        │金額      │
├──────┼─────┼──────┼─────┼──────┼─────┼──────┼─────┤
│83年1月5日  │60,487元  │83年2月1日  │53,760元  │83年3月2日  │81,468元  │83年4月1日  │65,640元  │
├──────┼─────┼──────┼─────┼──────┼─────┼──────┼─────┤
│83年5月3日  │67,890元  │83年6月1日  │54,000元  │83年7月1日  │82,956元  │83年8月1日  │90,396元  │
├──────┼─────┼──────┼─────┼──────┼─────┼──────┼─────┤
│83年9月1日  │87,480元  │83年10月3日 │110,856元 │83年10月12日│11,160元  │88年11月3日 │119,520元 │
├──────┼─────┼──────┼─────┼──────┼─────┼──────┼─────┤
│83年11月11日│10,800元  │83年12月1日 │124,434元 │84年1月4日  │116,622元 │84年1月13日 │14,880元  │
├──────┼─────┼──────┼─────┼──────┼─────┼──────┼─────┤
│84年2月6日  │113,736元 │84年3月1日  │126,480元 │84年4月6日  │136,800元 │84年5月1日  │146,940元 │
├──────┼─────┼──────┼─────┼──────┼─────┼──────┼─────┤
│84年6月5日  │154,800元 │84年7月3日  │154,380元 │84年8月2日  │171,120元 │84年9月1日  │30,240元  │
├──────┼─────┼──────┼─────┼──────┼─────┼──────┼─────┤
│84年9月1日  │102,420元 │84年10月2日 │129,549元 │84年11月2日 │102,420元 │84年12月1日 │125,829元 │
├──────┼─────┼──────┼─────┼──────┼─────┼──────┼─────┤
│85年1月3日  │87,420元  │85年2月1日  │85,260元  │85年3月1日  │89,280元  │85年4月1日  │86,400元  │
├──────┼─────┼──────┼─────┼──────┼─────┼──────┼─────┤
│85年5月1日  │94,860元  │85年6月1日  │91,800元  │85年7月2日  │96,720元  │85年8月3日  │101,370元 │
├──────┼─────┼──────┼─────┼──────┼─────┼──────┼─────┤
│85年9月1日  │96,750元  │85年10月3日 │103,230元 │85年11月2日 │108,900元 │85年12月2日 │108,810元 │
├──────┼─────┼──────┼─────┼──────┼─────┼──────┼─────┤
│86年1月6日  │104,160元 │86年2月4日  │99,120元  │86年3月3日  │115,320元 │86年4月1日  │100,800元 │
├──────┼─────┼──────┼─────┼──────┼─────┼──────┼─────┤
│86年5月2日  │98,580元  │86年6月2日  │92,700元  │86年7月2日  │93,000元  │86年8月1日  │98,580元  │
├──────┼─────┼──────┼─────┼──────┼─────┼──────┼─────┤
│86年9月1日  │90,000元  │86年10月1日 │93,000元  │86年11月4日 │89,100元  │86年12月1日 │92,070元  │
├──────┼─────┼──────┼─────┼──────┼─────┼──────┼─────┤
│87年1月3日  │120,990元 │87年2月3日  │83,160元  │87年3月3日  │92,070元  │87年4月1日  │96,300元  │
├──────┼─────┼──────┼─────┼──────┼─────┼──────┼─────┤
│87年5月2日  │91,140元  │87年6月1日  │84,600元  │87年7月3日  │87,420元  │87年8月3日  │87,420元  │
├──────┼─────┼──────┼─────┼──────┼─────┼──────┼─────┤
│87年8月3日  │5,580元   │87年9月1日  │84,600元  │87年10月1日 │87,420元  │87年11月2日 │84,600元  │
├──────┼─────┼──────┼─────┼──────┼─────┼──────┼─────┤
│87年12月1日 │85,560元  │88年1月6日  │91,140元  │88年2月2日  │95,760元  │88年3月2日  │91,140元  │
├──────┼─────┼──────┼─────┼──────┼─────┼──────┼─────┤
│88年4月2日  │84,600元  │88年5月3日  │106,020元 │88年6月3日  │102,600元 │88年7月2日  │106,020元 │
├──────┼─────┼──────┼─────┼──────┴─────┴──────┴─────┤
│88年8月2日  │106,020元 │88年9月2日  │99,000元  │                                                  │
└──────┴─────┴──────┴─────┴─────────────────────────┘
  4.另查，被告曾以借款為由提起給付票款之訴，業經本院簡易
    庭88年度北簡字第15867號、本院89年度簡上字第286號判決
    ，並以兩造間並無借貸關係判決本件被告丙○○敗訴。是兩
    造間並無借貸關係，亦足堪認定。
  5.承前所述，兩造間既無借款，則前揭轉帳傳票上所載之利息
    支出，即非事實。被告丙○○雖辯稱原告法定代理人有簽名
    其上，可見伊非侵占云云。惟查，兩造間既無借貸關係，已
    如前述，被告丙○○復未舉證明原告公司尚有何因缺錢而需
    對外貸款之情事，則被告丙○○於轉帳傳票上記載為支付利
    息而為支出，前揭利息支出之款項即非屬實，且原告公司之
    會計事項既全由被告丙○○負責打理，縱有原告法定代理人
    之簽名，亦不影響原告並無利息支出之事實認定，而前開支
    出傳票上之原告簽名，益徵此係被告丙○○欺騙原告之所為
    。
  6.且觀諸該取款憑條、存摺上之取款日期，係自83年8月26日
    起至87年12月24日止，利息支出轉帳傳票上之日期，則係自
    83年1月5日起至88年9月2日止。而被告丙○○復嗣於88年11
    月8日書立「本人丙○○所編製之報表，結至88年10月30 日
    止，帳上誤差NT＄11,956,425，確為個人職務疏失所造成，
    爾後此金額如為營運上之虧損，自由股東平均分攤，如為個
    人失誤所造成，自由本人全權負責。另私人借貸之金額，如
    經查核後，金額有所誤差，所衍生之利息，概由本人則賠償
    。」等語乙紙，亦堪認被告丙○○已自承其就原告帳目上之
    誤差（除營運上造成之虧損外），係其個人疏失所造成，並
    願意負責。倘若被告丙○○處理原告公司之會計帳目分明，
    衡情亦無簽立前揭文件之必要。
  7.是原告主張被告丙○○侵吞原告公司退稅帳戶599,000元，
    並假藉支付利息而侵吞原告公司6,937,453元等語，信屬非
    虛。則原告請求被告丙○○賠償前揭款項共計7536,453元，
    ，即屬有據。
(二)又原告主張被告戊○○為被告丙○○所僱用、前揭款項之支
    票上有被告戊○○之簽名、而未製作支出傳票記載用途，足
    證被告被告戊○○與被告丙○○2人有共同侵占支票票款7,
    030,000元，並訴請被告負連帶清償之責等情，同為被告否
    認。按當事人主張有利於己之事實者，就其事實有舉證之責
    任，民事訴訟法第277條前段定有明文。是原告就其主張之
    前開有利事實，自負有舉證責任，並應先證明：(1)被告戊○○主觀上有故意或過失；(2)被告戊○○有不法侵害原告財產
    權之行為。經查：
  1.兩造就戊○○係原告或由被告丙○○所僱用乙節，固有爭執
    ，惟觀諸被告戊○○提出之辭呈上載「職戊○○擔任會計助
    理，服務于八十八年時一月二十二日截止。此。立信航空貨
    運代理（股）公司台灣達昌運通（股）公司」（見本院第1
    卷第173頁）等語，被告戊○○顯係認原告為其雇主，並向
    原告提出辭呈。而原告亦於辭呈上批示「本人乙○○願多發
    一個月薪資給戊○○小姐，以謝在職期間的表現。薪資（多
    發的）會於八十八年十二月一日以電匯到戊○○戶頭。」等
    語，益證被告戊○○之工作薪資係由原告發給至明。足見被
    告戊○○應係原告所僱用之員工無疑，而非被告丙○○。況
    且，縱認被告戊○○為丙○○所僱用，惟被告戊○○是否即
    會因此而與被告丙○○共同侵占原告款項，亦無必然之關聯
    性，是原告以被告戊○○為被告丙○○所僱用，而藉詞主張
    被告戊○○有與被告丙○○共同侵占原告公司款項云云，即
    無可取。
  2.又原告主張以被告戊○○於支票背面領款人一欄具名提領，
    、及被告戊○○於偵查中自承其所領之款項為公司之零用金
    ，大多幾萬元而已，不會超過十萬元，然原告所提出被告具
    名領取之支票面額均為幾十萬元甚至一、兩百萬元，顯非其
    當時為公司領取之零用金，可證被告戊○○有侵占之犯意並
    共同侵占款項云云。惟查：
    (1)原告就此僅提出9紙支票（影本，見本院卷1第42頁至第50
      頁）為證，而其金額總計為5,260,000元，並不足7,030,
      000元，是原告主張被告戊○○有具名而提領7,030,000元
      ，即非有據。
    (2)遑論被告戊○○於前揭支票背面領款人乙欄簽名，充其量
      僅能證明該款項係由被告戊○○所提領，但並不足據以證
      明該所提領之款項即由被告戊○○侵占入己，抑或被告戊○○與被告丙○○有共同侵占之事實存在。
    (3)至被告戊○○所提領款項有逾10萬元甚至百萬元者，此或
      可證被告戊○○知悉該等款項許非屬原告公司所需之零用
      金，惟亦不足以證明被告戊○○領款後即有侵占之事實，
      或有與被告丙○○共同侵占之事實。且被告戊○○既為被
      告丙○○之助理，則被告戊○○受被告丙○○之指示而前
      往銀行領款，亦屬當然。是被告戊○○所領取款項縱非零
      用金，亦未逾被告戊○○之職責範圍，不足以證明被告戊○○在領款時即有侵占之故意或在領款後有侵占之事實。
  3.原告雖表張在被告丙○○侵占情事於88年11月初爆發後，被
    告戊○○即作賊心虛，急於同年月22日辭職云云。惟受僱人
    何以辭職，其理由容有多端，或因生涯規劃，或因不適應該
    公司文化、工作環境、或因勞動條件之考量等等，原因不一
    足，自不得以被告丙○○之侵占情事爆發後，被告戊○○即
    行辭職乙節，即遽認被告戊○○為做賊心虛，並進而主張被
    告戊○○有共同侵占之故意與犯行。
  4.此外，原告復未舉他證證明被告戊○○有何共同侵占之故意
    或犯行，是原告此部分之主張，即因未舉證明而無從憑取。
七、綜上所述，本件原告主張被告丙○○侵吞原告退稅帳戶599,
    000元，並以支付利息為由侵占原告公司6,937,453元，共計
    7,536,453元，即屬可採。是原告請求被告丙○○賠償7,536
    , 453元，及自提起刑事告訴日即89年4月21日起，按法定利
    息年息5%計算之利息，為有理由，應予准許。另原告請求被
    告戊○○應與被告丙○○連帶賠償前揭金額中703萬元部分
    ，則因原告未證明被告戊○○有共同侵占之事實，是原告此
    部分之主張，即屬無據，不應准許。
八、兩造均陳明願供擔保，請求宣告假執行或免為假執行，就原
    告勝訴部分，經核均無不合，爰分別酌定相當之擔保金額，
    予以准許。至原告敗訴部分，其假執行之聲請即因訴之駁回
    而失所附麗，應予駁回。
九、本件為判決基礎之事證已明，兩造所為之其他主張、陳述並
    所提之證據，經審酌後，認均與本件之結論無礙，不再一一
    論述，併予敘明。
十、據上論結，本件原告之訴為一部有理由，一部無理由，依民
    事訴訟法第78條、第385條第1項前段、第390條第2項、第
    392條第2項，判決如主文。
中　　華　　民　　國　　96　　年　　7 　　月　　16　　日
                  民事第三庭    法　官　林振芳
以上正本係照原本作成
如對本判決上訴，須於判決送達後20日內向本院提出上訴狀
中　　華　　民　　國　　96　　年　　7 　　月　　16　　日
                    　　　　　　書記官　李淑芬
